【裁判字號】    97,訴,1371
【裁判日期】    971114
【裁判案由】    轉讓股份等
【裁判全文】
臺灣板橋地方法院民事判決              97年度訴字第1371號
原      告  丁○○
                      樓
            乙○○
上二人共同
訴訟代理人  林文鵬律師
            劉上銘律師
被      告  戊○○原名曾明榮.
                      號
訴訟代理人  鍾儀婷律師
            己○○
複代理人    甲○○
上列當事人間請求轉讓股份等事件，經本院於民國97年10月17日
言詞辯論終結，判決如下：
    主  文
原告之訴及假執行之聲請均駁回。
訴訟費用由原告負擔。
    事實及理由
壹、程序方面：
一、按當事人得以合意定第一審管轄法院，但以關於由一定法律
    關係而生之訴訟為限；前項合意，應以文書證之，民事訴訟
    法第24條定有明文。查兩造因本件合資經營協議涉訟時，合
    意以本院為第一審管轄法院，此有原告所提出之合資經營協
    議書（下稱系爭協議書）影本1 份在卷可稽，是本院應有管
    轄權，先予敘明。
二、按訴狀送達後，原告不得將原訴變更或追加他訴，但擴張或
    減縮應受判決事項之聲明者，不在此限，民事訴訟法第255
    條第1 項第3 款定有明文。原告起訴聲明原為：1.被告應移
    轉立毓公司360,000 股份予原告；2.被告應給付原告100 萬
    元；3.原告願供擔保，請准宣告假執行。嗣就第2 項聲明擴
    張請求被告應給付自起訴狀送達翌日起按年息5%計算之利息
    ，經核此部分應屬擴張應受判決事項之聲明，依法應予准許
    。
貳、實體方面：
一、原告起訴主張：
  (一)本件依系爭協議書第21條規定適用合意管轄。
  (二)被告為立毓紙器股份有限公司（下稱立毓公司）股東並持有
    股份360,000 股，占立毓公司股份總數3/10，被告與立毓公
    司間另訂有聘僱合約，是被告亦為立毓公司員工。原告二人
    亦為立毓公司之股東，兩造間為經營立毓公司，於民國96年
    間簽定系爭合資經營協議書，該協議書第15條第2 項約定：
    「如甲方（被告、訴外人余瑞美）二人或其中一人於三年期
    間內離職，須無償移轉甲方持有之3/10股權予乙方；」、同
    條第4 項約定：「甲方如有違反前開任一規定，除對立毓公
    司或雙方同意之新設公司負損害賠償責任外，亦須支付懲罰
    性違約金新臺幣（下同）100 萬予乙方。」
  (三)被告自96年10月18日起即無正當理由未至公司上班，遭立毓
    公司於同年11月1 日以臺北縣中山郵局第財字608 號存證信
    函依勞動基準法第12條規定終止勞動契約。被告離職之原因
    ，係因被告違反立毓公司內部於96年10月12日之公告，於同
    年月17日未經立毓公司同意，欲強行自公司內部取走公司物
    料及產品，因立毓公司生產之各項產品係經智慧財產局登記
    之專利產品，無論是成品、半成品、瑕疵品或物料皆具有高
    度商業機密，故立毓公司一再要求所有各級職工皆不得擅自
    攜帶任何公司產品或物料外出，俾維公司商業機密，而被告
    竟無視立毓公司之相關管理規範，強行攜帶立毓公司產品及
    物料外出，幸遭立毓公司負責人丙○○即時攔下，雙方因此
    發生爭執，被告非但不知悔改，甚至直接向立毓公司負責人
    丙○○表示離職之意思表示，是被告係自請離職，原告並未
    片面終止兩造間僱庸合約。
  (四)被告與立毓公司間勞僱關係既已終止，依系爭協議書第15條
    第2 項約定，被告即應無償移轉其所持有立毓公司股份總數
    3/10之股份即360,000 股予原告。惟被告自96年10月18日離
    職後，迄今尚未依約將其所持立毓公司股份總數3/10股份移
    轉予原告，明顯違反系爭協議書第15條第2 項約定，依系爭
    協議書第15條第4 項約定，被告另應給付原告懲罰性違約金
    100 萬元。為此提起本訴，聲明請求：1.被告應移轉立毓公
    司360,000 股份予原告。2.被告應給付原告100 萬元，及自
    起訴狀送達翌日起按年息5%計算之利息。3.原告願供擔保，
    請准宣告假執行。
二、被告則以：
  (一)系爭協議書條款明顯偏頗不公：立毓公司本為被告一人獨資
    經營，但於96年間，因被告不黯公司經營，致立毓公司陷入
    嚴重之財務危機，原告與被告本為舊識，偶然間知悉立毓公
    司財務困難但卻擁有多項之專利，原告認為有利可圖，故趁
    被告對於相關法令不甚熟悉，又急於整頓立毓公司之情形下
    ，先大力勸說被告，讓被告誤以為原告確實有幫助被告公司
    度過難關之誠意，再由訴外人丙○○（即現任立毓公司負責
    人）製作內容極度偏頗不公之系爭協議書（綜觀全份投資協
    議書竟然完全沒約定關於原告之投資履行義務內容及違約條
    款，絕大篇幅皆係規定被告之履行義務及違約條款，且違約
    條款則係將被告所有權利吞噬殆盡，還要加倍配償渠等，該
    等約定內容極度偏頗不公），要求被告在系爭協議書上簽名
    ，被告一時誤信而遭渠等矇蔽，於系爭協議書上簽名，導致
    被告在立毓公司未獲實質資金挹注之情況下，反而無端喪失
    立毓公司大部分之權利。
  (二)本件係原告無故片面違法終止兩造僱庸契約，被告並非無故
    曠職：系爭協議書第15條第2 項之規定，係以被告違約情況
    下所設計之處罰條款，也就是說，系爭協議書第15條所稱之
    離職，係以可歸責於被告之離職方有此處罰條款適用之餘地
    ，否則，原告倘隨便以任何理由開除被告，造成被告離職之
    結果，以此方式達成上開約定之條件，將對被告顯失公平，
    亦不符該條約定之意旨。原告起訴狀中雖稱被告自96年10月
    18日起無故曠職至同年11月1 日，並據此引用勞動基準法第
    12條規定，於97年11月1 日寄發臺北縣中山郵局第財字608
    號存證信函通知被告，指陳被告無故曠職已達14日，並依法
    終止雙方間勞動契約云云，惟兩造間僱傭契約係遭原告任意
    片面終止，不論原告之終止契約行為是否合法，對於被告無
    法再回到公司工作，乃源自於原告終止契約之行為，被告並
    非無故曠職，顯係不可歸責於被告，今原告事後縱然利用郵
    局存證信函方式以被告曠職為由終止契約，其主張亦無理由
    ，被告亦無庸負任何違約責任。
  (三)原告與訴外人丙○○取得上開立毓公司之權利後，仍覬覦被
    告持有公司股權，不斷藉機欲取得被告之持股，由於原告及
    訴外人丙○○根本不具有紙類專業，故公司相關產品之開發
    、設計及改良均由被告一人進行，但原告卻藉故百般刁難被
    告業務之推行，希望以此種方式逼走被告，促使原告取得立
    毓公司之全部股權。嗣於96年10月17日，被告原欲攜帶公司
    已報廢之緩衝材料前往他公司進行切割、測試，但卻遭丙○
    ○以被告未依公司相關程序為由加以攔阻，但事實上立毓公
    司對於上開事項並無任何相關程序規範，丙○○阻止被告之
    目的純粹為刁難而已，雙方因而發生嚴重口角，被告即向丙
    ○○表示，如果原告認為被告執行業務之方式有所不滿或違
    法，雙方無法再合作，自可開除被告云云，但此時被告並無
    終止雙方勞動契約之意思，原告反而向被告表示可以不用來
    上班了（即開除被告），接著火速於當日以（96）立字第10
    003 號之急速件函文通知立毓公司之所有客戶及供應商，聲
    明被告已非立毓公司之員工，明確表達開除被告（終止雙方
    僱傭契約）之意思表示，原告此片面終止契約行為顯然並無
    理由，不符合勞動基準法及契約相關規定，亦不可歸責於被
    告，是以雙方間勞動契約終止並非由被告違約而起，自無適
    用系爭協議書第15條第2 項、第4 項違約處罰之餘地。故原
    告之請求自無理由。
  (四)證人丙○○於言詞辯論期日證稱：96年10月17日當天下午在
    電話中向被告表示「如有疑問就到公司協商」等語（事實上
    被告並未與證人聯絡，證人此部分證述內容不實），倘若有
    此情節，反而可以證明證人確有開除被告之意思，因為依照
    常理而言，被告之工作係維繫全公司業務推行之關鍵，若被
    告當時以電話告知證人其並無自願離職之意思，證人理應盡
    速通知所有客戶及廠商，更正之前所發出之錯誤訊息，以確
    保公司業務之推行，然而證人卻表示在接獲被告電話之後並
    無任何更正通知之行為，反而僅告知被告如有疑問到公司以
    開會協商，顯然無論是被告自願離職或開除被告，均不違背
    其本意，甚至是在被告表達無自願離職意思之後，證人也僅
    係要求被告回公司開會協商，並非要求被告回來上班（在公
    司未更正通知之情形下被告實無從執行業務），甚將被告之
    勞、健保辦理退保程序，證人顯然係主動開除被告無誤等語
    ，資為抗辯。併為答辯聲明：原告之訴及假執行之聲請均駁
    回。
三、得心證之理由：
  (一)原告主張兩造均為立毓公司之股東，被告持有股份360,00 0
    股，占立毓公司股份總數3/10，被告與立毓公司間另訂有聘
    僱合約，為立毓公司員工。兩造間為經營立毓公司，於民國
    96年間簽定系爭協議書，該協議書第15條第2 項約定：「如
    甲方（被告、訴外人余瑞美）二人或其中一人於三年期間內
    離職，須無償移轉甲方持有之3/10股權予乙方；」、同條第
    4 項約定：「甲方如有違反前開任一規定，除對立毓公司或
    雙方同意之新設公司負損害賠償責任外，亦須支付懲罰性違
    約金新臺幣（下同）100 萬予乙方。」而被告自96年10月18
    日起即未至立毓公司上班等情，為兩造所不爭執，復有原告
    提出而為被告所不爭執之聘僱合約書、合資經營協議書影本
    各1 份存卷可稽，此事實堪以認定。惟原告主張：被告自96
    年10月18日起即無正當理由未至公司上班，被告離職之原因
    ，係因被告於96年10月17日未經立毓公司同意，欲強行自公
    司內部取走公司物料及產品，違反立毓公司內部上開96年10
    月12日公告，與負責人丙○○發生爭執，並主動表示離職，
    遭立毓公司於同年11月1 日以臺北縣中山郵局第財字608 號
    存證信函依勞動基準法第12條規定終止勞動契約，依系爭協
    議書第15條第2 項、第4 項約定，應移轉被告前述股份及支
    付懲罰性違約金100 萬元予原告等語；被告則以：系爭協議
    書第15條第2 項之「離職」，係指可歸責於被告之離職方有
    適用，96年10月17日被告原欲攜帶公司已報廢之緩衝材料前
    往他公司進行切割、測試，卻遭丙○○以被告未依公司相關
    程序為由加以攔阻，但事實上立毓公司對於上開事項並無任
    何相關程序規範，雙方因而發生嚴重口角，被告即向丙○○
    表示，如果原告認為被告執行業務之方式有所不滿或違法，
    雙方無法再合作，自可開除被告，但此時被告並無終止雙方
    勞動契約之意思等語置辯。是以本件所應審究者，乃在於：
    系爭協議書第15條第2 項規定：「如甲方二人或其中一人於
    三年期間內『離職』，須無償移轉甲方持有之3/10股權予乙
    方；」，其「離職」之意義如何，始符合兩造當事人之真意
    並保障雙方當事人之權利？尚待解釋契約以臻明瞭。
  (二)按「解釋意思表示，應探求當事人之真意，不得拘泥於所用
    之辭句。」民法第98條定有明文。又契約乃當事人互相表示
    意思一致成立之意思表示，為意思表示之一，是依民法第98
    條之規定，解釋契約，首應探求當事人共同主觀之意思。而
    當事人為意思表示時，格於表達力之不足及差異，恆須加以
    闡釋，至其內心之意思，既未形之於外，尚無從加以揣摩。
    故在解釋有對話人之意思表示時，應以在對話人得了解之情
    事為範圍，表意人所為表示行為之言語、文字或舉動，如無
    特別情事，應以交易上應有之意義而為解釋，如以與交易慣
    行不同之意思為解釋時，限於對話人知其情事或可得而知，
    否則仍不能逸出交易慣行的意義。解釋意思表示端在探求表
    意人為意思表示之目的性及法律行為之和諧性，解釋契約尤
    須斟酌交易上之習慣及經濟目的，依誠信原則而為之。關於
    法律行為之解釋方法，應以當事人所欲達到之目的、習慣、
    任意法規及誠信原則為標準，合理解釋之，其中應將目的列
    為最先，習慣次之，任意法規又次之，誠信原則始終介於其
    間以修正或補足之（最高法院88年台上字第1671號判決意旨
    參照）。再者，解釋當事人之契約，應以當事人立約當時之
    真意為準，而真意何在，又應以過去事實及其他一切證據資
    料為斷定之標準，不能拘泥文字致失真意（最高法院39年台
    上字第1053號判例意旨參照）。
  (三)查關於系爭協議書第15條第2 項、第4 項規定之目的，據證
    人丙○○於本院97年10月17日言詞辯論時結證稱：被告為立
    毓公司前負責人，伊為該公司現任負責人，原告乙○○為伊
    之岳父。立毓公司之營業項目為角紙及紙棧板，簽定系爭協
    議書之前，伊未曾接觸過此行業，簽定系爭協議書後，立毓
    公司開始營運，由被告擔任對外營業的主要負責人，負責與
    客戶連絡、客服、招攬客戶；伊負責對內之成本核算、訂價
    、工廠管理、進出貨。依照系爭協議書，被告不用實際出資
    金錢，而以被告留下來在公司幫忙為條件，因為伊在這個行
    業是新手，立毓公司的專利是被告所開發，故希望被告留下
    來幫忙。訂立系爭契約第15條第2 項、第4 項之目的，是因
    為伊剛進立毓公司是新手，原告怕被告把立毓公司的爛攤子
    留給原告，將立毓公司的相關資料帶走，變成空殼子，希望
    被告能繼續留在立毓公司一起好好經營立毓公司等語（見本
    院97年10月17日言詞辯論筆錄第2 頁以下）。足徵，系爭協
    議書第15條第2 項規定：「如甲方二人或其中一人於三年期
    間內『離職』，須無償移轉甲方持有之3/10股權予乙方；」
    之目的，應係為防止被告無故不到該公司執行業務，所為之
    懲罰性約定，伸言之，被告之「離職」，必須因可歸責於被
    告之事由所致，始有該條規定之適用，始符系爭協議之目的
    及誠信原則。否則，如認於不可歸責於被告之情形下，立毓
    公司終止與被告間之勞動契約亦有該條規定之適用，將令被
    告淪於隨時可能遭原告終止勞動契約並以系爭協議書第15條
    第2 項、第4 項求償之極端不利地位，而與兩造訂約之目的
    及誠信原則相悖。
  (四)其次所應探究者，乃被告自97年10月18日起未到立毓公司執
    行業務，是否因可歸責於被告之事由所致？
  1.本件原告雖主張被告違反該公司於96年10月12日張貼之要求
    任何人攜帶該公司產品離開，必須備有該公司之出貨單或樣
    品單，否則立即開除之公告，並提出公告影本一紙為證；而
    被告雖自認其於96年10月17日欲攜帶公司已報廢之緩衝材料
    前往他公司進行切割、測試，但遭證人丙○○以其未依公司
    相關程序為由加以攔阻，而發生爭執之事實，然否認立毓公
    司曾有上開公告。參以證人丙○○雖證稱該公告張貼在公司
    入口打卡鐘旁之公告欄等語（見本院上開言詞辯論筆錄第6
    頁），姑不論證人丙○○與原告乙○○有姻親關係，其此項
    有利於原告之證詞可信度如何，參以證人丙○○亦證稱：被
    告不用打卡，也沒有硬性規定他上班的時間及每天進辦公室
    等語（見本院上開言詞辯論筆錄第8 頁），則被告既無庸打
    卡，亦無強制規定之上班時間，是若確有該公告，迄被告與
    證人丙○○發生上開爭執之日，該公告亦僅張貼6 日而已，
    則被告非無未發現該公告之可能，是原告提出之上開公告影
    本及證人丙○○之此部分證詞，尚不能證明被告確實知悉該
    公告。
  2.又參以證人丙○○於本院97年10月17日言詞辯論時另證稱：
    立毓公司的產品包括角紙、紙棧板、紙密箱，用途是貨運之
    包材，角紙是增加被包裝物品的防撞及承壓的力量；紙棧板
    是做運送物品的托盤，增加承壓的力量；紙密箱是做全面性
    的防撞及承壓力量的增強。上開產品業務的推廣，需將產品
    的樣品給客戶做測試、看樣，客戶也會要求看樣品，才知道
    公司產品是否符合客戶的要求。96年10月17日當天有員工跟
    伊說看到被告拿一個公司的東西要離開公司，伊告訴被告要
    拿東西出去，必須有伊簽核的出貨單或樣品單才可以，當時
    伊看到被告拿一個公司貼合的紙板，是屬於紙棧板的內裡或
    者是腳柱，被告不理伊，就拿著東西出去，後來被告就說「
    不然你開除我」，伊沒有問被告拿上開東西做什麼。同日下
    午被告打電話給伊，說伊憑什麼發函通知客戶被告已離職，
    伊說不然大家開會來討論，後來被告就掛掉電話，當時伊在
    想，到底被告是要請求離職，還是要怎麼樣，被告並沒有留
    下他要離職的任何單據，只有口頭這樣說，後續被告也沒有
    再來上班，因為要保全公司的權益，就發存證信函給被告，
    同時也是要確認被告的意思究竟如何等語（見本院上開言詞
    辯論筆錄第5 頁以下）。足見被告身為立毓公司對外業務之
    負責人，其欲將公司產品帶給客戶做測試、看樣品，乃其業
    務範圍內之行為，並無不合理之處。且被告抗辯立毓公司並
    未有上開限制產品攜出之公告，因立毓公司於97年10月17日
    即火速以函文通知立毓公司之所有客戶及供應商，聲明被告
    已非立毓公司之員工，故其無法再回立毓公司上班等語，並
    提出原告不爭執之立毓公司97年10月17日（96）立字第1000
    3 號函影本1 紙為證，觀其內容，堪認立毓公司確有函知客
    戶及供應商，表示被告已因個人因素離職，被告對外言行該
    公司不負責之事實，足見被告自97年10月18日起未到立毓公
    司執行業務，並非因可歸責於被告之事由所致，堪以認定。
    再者，被告雖自認其與證人丙○○發生爭執時，曾向丙○○
    表示，如果原告認為被告執行業務之方式有所不滿或違法，
    雙方無法再合作，自可開除被告，然抗辯：此時被告並無終
    止雙方勞動契約之意思等語；而參諸證人丙○○亦證稱：97
    年10月17日下午被告打電話給伊，說伊憑什麼發函通知客戶
    被告已離職，伊說不然大家開會來討論，後來被告就掛掉電
    話，當時伊在想，到底被告是要請求離職，還是要怎麼樣，
    被告並沒有留下他要離職的任何單據，只有口頭說「不然你
    開除我」等語（見本院上開言詞辯論筆錄第7 頁），足見被
    告於發生爭執之際，雖曾向丙○○表示可開除被告，然證人
    丙○○對於被告之真意亦有質疑，足見斯時被告是否有終止
    與原告勞動契約之意，確有疑問。自不能認定原告之主張有
    其依據。
  (五)從而，原告請求1.被告應移轉立毓公司360,000 股份予原告
    ；2.被告應給付原告100 萬元及自起訴狀送達翌日起按年息
    5%計算之利息，均無理由，應予駁回。又原告之訴既經駁回
    ，其假執行之聲請即失所附麗，應併駁回之。
四、本件事證已臻明確，兩造其餘攻擊防禦方法及未經援用之證
    據，經審酌後，核與判決結果不生影響，爰不一一論述。
五、據上論結，本件原告之訴為無理由，爰依民事訴訟法第78條
    ，判決如主文。
中    華    民    國    97    年    11    月    14    日
                  民事第二庭  法  官  張筱琪
以上正本係照原本作成
如對本判決上訴，須於判決送達後20日內向本院提出上訴狀
中    華    民    國    97    年    11    月    14    日
                              書記官  楊璧華


司法院資訊處製作；財團法人民間司法改革基金會備份。
